ACORDAO-COMPLETO-2530723

ACÓRDÃO 3446/2022 ATA 23/2022 - SEGUNDA CÂMARA

VISTOS, relatados e discutidos estes autos de tomada de contas especial instaurada pelo Ministério do Turismo (MTur) em desfavor do Instituto Albanisa Sarasate, além de Luciana de Alcântara Dummar Avelino de Azevedo como então presidente dessa entidade, diante da impugnação dos dispêndios inerentes ao Convênio n.º 589/2010 destinado à realização do projeto intitulado como "Vila São João" sob o valor original de R$ 220.000,00 pelo aporte de R$ 200.000,00 em recursos federais e R$ 20.000,00 em recursos da contrapartida, tendo a vigência do ajuste sido estipulada para o período de 3/6 a 20/11/2010;
ACORDAM os Ministros do Tribunal de Contas da União, reunidos em Sessão da 2ª Câmara, ante as razões expostas pelo Relator, em:
9.1. rejeitar parcialmente as correspondentes alegações de defesa oferecidas pelo Instituto Albanisa Sarasate, além de Luciana de Alcântara Dummar Avelino de Azevedo;
9.2. fixar o novo e improrrogável prazo de 15 (quinze) dias, nos termos do art. 12, §§ 1º e 2º, da Lei n.º 8.443, de 1992, e do art. 202, §§ 2º e 3º, do RITCU, para que o Instituto Albanisa Sarasate, além de Luciana de Alcântara Dummar Avelino de Azevedo, comprovem perante o Tribunal, nos termos do art. 214, III, "a", do RITCU, o recolhimento do correspondente débito em favor do Tesouro Nacional, com a atualização monetária até o efetivo recolhimento, nos termos da legislação em vigor, sob as seguintes condições:
	Data da Ocorrência
	Valor Original (em R$) 

	4/7/2010
	24.000,00

9.3. informar aos aludidos responsáveis que a liquidação tempestiva do débito, com a incidência apenas da atualização monetária, sanará o processo e permitirá que as suas contas sejam julgadas regulares com ressalva, dando-lhes quitação, ao passo que, de outra sorte, o não recolhimento da dívida ensejará o julgamento pela irregularidade das contas, com a condenação em débito, não só atualizado, mas, aí, acrescido de juros de mora, além da eventual aplicação de multa legal sob o valor de até 100% do débito atualizado, nos termos do art. 202, §§ 3º e 4º, do RITCU;
9.4. autorizar, caso requerido, nos termos do art. 26 da Lei n.º 8.443, de 1992, e do art. 217 do RITCU, o parcelamento da dívida fixada por este Acórdão em até 36 (trinta e seis) parcelas mensais e sucessivas, com a devida atualização monetária e os correspondentes acréscimos legais, esclarecendo aos responsáveis que a falta de pagamento de qualquer parcela importará no vencimento antecipado do saldo devedor, nos termos do art. 217, § 2º, do RITCU, sem prejuízo das demais medidas legais; e
9.5. enviar a cópia do presente Acórdão, com o Relatório e o Proposta de Deliberação, à Procuradoria da República no Estado do Ceará, nos termos do art. 16, § 3º, da Lei n.º 8.443, de 1992, para o ajuizamento das ações civis e penais cabíveis.

Tomada de Contas Especial instaurada pelo Ministério do Turismo (MTur) em desfavor do Instituto Albanisa Sarasate, além de Luciana de Alcântara Dummar Avelino de Azevedo, como então presidente dessa entidade, diante da impugnação dos dispêndios inerentes ao Convênio n.º 589/2010 destinado à realização do projeto intitulado como Vila São João sob o valor original de R$ 220.000,00 pelo aporte de R$ 200.000,00 em recursos federais e R$ 20.000,00 em recursos da contrapartida, tendo a vigência do ajuste sido estipulada para o período de 3/6/2010 a 20/11/2010.

Segunda Câmara

Ministério do Turismo.

3. Responsáveis: Instituto Albanisa Sarasate (CNPJ 05.096.883/0001-07); e Luciana de Alcântara Dummar Avelino de Azevedo (CPF XXX.270.903-XX).

13.1. Ministros presentes: Bruno Dantas (Presidente), Aroldo Cedraz e Antonio Anastasia.
13.2. Ministro-Substituto convocado: Marcos Bemquerer Costa.
13.3. Ministro-Substituto presente: André Luís de Carvalho (Relator).

ANDRÉ DE CARVALHO

Trata-se de tomada de contas especial instaurada pelo Ministério do Turismo (MTur) em desfavor do Instituto Albanisa Sarasate, além de Luciana de Alcântara Dummar Avelino de Azevedo como então presidente dessa entidade, diante da impugnação dos dispêndios inerentes ao Convênio n.º 589/2010 destinado à realização do projeto intitulado como "Vila São João" sob o valor original de R$ 220.000,00 pelo aporte de R$ 200.000,00 em recursos federais e R$ 20.000,00 em recursos da contrapartida, tendo a vigência do ajuste sido estipulada para o período de 3/6 a 20/11/2010.
2.	Após a análise final do feito, a Auditora Federal Monique Ribeiro Emerenciano Maltarollo lançou o seu parecer conclusivo à Peça 134, com a anuência dos dirigentes da Secex-TCE (Peças 135 e 136) , nos seguintes termos:
" (...) HISTÓRICO
2. Em 31/1/2018, com fundamento na IN/TCU 71/2012, alterada pela IN/TCU 76/2016 e DN/TCU 155/2016, o dirigente da instituição Ministério do Turismo autorizou a instauração da tomada de contas especial (peça 56) . O processo foi registrado no sistema e-TCE com o número 1851/2019.
3. O Convênio 00589/2010, registro Siafi 736656, foi firmado no valor de R$ 220.000,00, sendo R$ 200.000,00 à conta do concedente e R$ 20.000,00 referentes à contrapartida do convenente. Teve vigência de 3/6/2010 a 20/11/2010, com prazo para apresentação da prestação de contas em 20/11/2010. Os repasses efetivos da União totalizaram R$ 200.000,00 (peça 12) .
4. A prestação de contas e complementações enviadas foram analisadas por meio dos documentos constantes nas peças 28, 34, 51, 59 e 63.
5. O fundamento para a instauração da Tomada de Contas Especial, conforme consignado na matriz de responsabilização elaborada pelo tomador de contas, foi a constatação da seguinte irregularidade: 
Não comprovação da execução física do objeto do convênio.
6. Os responsáveis arrolados na fase interna foram devidamente comunicados e, diante da ausência de justificativas suficientes para elidir a irregularidade e da não devolução dos recursos, instaurou-se a tomada de contas especial.
7. No relatório (peça 82) , o tomador de contas concluiu que o prejuízo importaria no valor original de R$ 195.454,55, imputando-se a responsabilidade a Instituto Albanisa Sarasate, na condição de contratado e Luciana de Alcantara Dummar Avelino de Azevedo, na condição de gestor dos recursos.
8. Em 3/4/2020, a Controladoria-Geral da União emitiu o relatório de auditoria (peça 84) , em concordância com o relatório do tomador de contas. O certificado de auditoria e o parecer do dirigente do órgão de controle interno concluíram pela irregularidade das presentes contas (peças 85 e 86) .
9. Em 20/4/2020, o ministro responsável pela área atestou haver tomado conhecimento das conclusões contidas no relatório e certificado de auditoria, bem como do parecer conclusivo do dirigente do órgão de controle interno, manifestando-se pela irregularidade das contas, e determinou o encaminhamento do processo ao Tribunal de Contas da União (peça 87) .
10. No âmbito deste Tribunal, após análise pela Secex/TCE (peças 90, 91 e 92) , foi promovida a citação dos responsáveis, nos seguintes termos:
'Débito relacionado ao responsável Instituto Albanisa Sarasate (CNPJ: 05.096.883/0001-07) , na condição de contratado, em solidariedade com Luciana de Alcantara Dummar Avelino de Azevedo.
Irregularidade: não comprovação da execução física do objeto do convênio.
Evidências da irregularidade: documentos técnicos presentes nas peças 2, 6, 10, 28, 34, 35, 42, 51, 59, 63 e 64.
Normas infringidas: Art. 70, parágrafo único, da Constituição Federal de 1988; art. 93, do Decreto-lei 200, de 25 de fevereiro de 1967; art. 50, §3º, da Portaria Interministerial 127/2008, e Termo do Convênio 736656/2010 (cláusula décima terceira, parágrafo segundo, alínea 'e') .
Cofre credor: Tesouro Nacional.
Valor atualizado do débito (sem juros) em 8/10/2020: R$ 336.533,64
Conduta: não apresentar imagens (fotografias ou filmagens) ou outros documentos que provassem a execução dos itens previstos no plano de trabalho e pagos com recursos do convênio.
Nexo de causalidade: A não apresentação de documentos que comprovassem a execução dos itens previstos no plano de trabalho resultou na presunção de dano ao erário.
Culpabilidade: não há excludentes de ilicitude, de culpabilidade e de punibilidade; é razoável supor que o administrador responsável pela pessoa jurídica tinha consciência da ilicitude de sua conduta; era exigível conduta diversa da praticada, qual seja, comprovar por meio de documentos a efetiva execução de todos os itens previstos no plano de trabalho. Ressalta-se que a análise da boa-fé relativa a pessoa jurídica de direito privado é realizada considerando as condutas de seus administradores, uma vez que os atos destes obrigam a pessoa jurídica, desde que exercidos nos limites dos poderes definidos no ato constitutivo do ente, nos termos do art. 47 do Código Civil (Acórdão 1723/2016-TCU-Plenário, Ministro-Relator Raimundo Carrero) .
Débito relacionado ao responsável Luciana de Alcantara Dummar Avelino de Azevedo (CPF: XXX.270.903-XX) , na condição de gestor dos recursos, em solidariedade com Instituto Albanisa Sarasate.
Irregularidade: não comprovação da execução física do objeto do convênio.
Evidências da irregularidade: documentos técnicos presentes nas peças 2, 6, 10, 28, 34, 35, 42, 51, 59, 63 e 64.
Normas infringidas: Art. 70, parágrafo único, da Constituição Federal de 1988; art. 93, do Decreto-lei 200, de 25 de fevereiro de 1967; art. 50, §3º, da Portaria Interministerial 127/2008, e Termo do Convênio 736656/2010 (cláusula décima terceira, parágrafo segundo, alínea 'e') .
Cofre credor: Tesouro Nacional.
Valor atualizado do débito (sem juros) em 13/10/2020: R$ 346.547,87
Conduta: não apresentar imagens (fotografias ou filmagens) ou outros documentos que provassem a execução dos itens previstos no plano de trabalho e pagos com recursos do convênio.
Nexo de causalidade: A não apresentação de documentos que comprovassem a execução dos itens previstos no plano de trabalho resultou na presunção de dano ao erário.
Culpabilidade: não há excludentes de ilicitude, de culpabilidade e de punibilidade; é razoável supor que o responsável tinha consciência da ilicitude de sua conduta; era exigível conduta diversa da praticada, qual seja, comprovar por meio de documentos a efetiva execução de todos os itens previstos no plano de trabalho.'
11. Após o Pronunciamento da unidade, de 16/10/2020 (peça 92) , as comunicações foram efetivadas, conforme o seguinte documento:
	Responsável
	Documento
	Peça
	Dt da Ciência
	Peça 

	Luciana de Alcantara Dummar Avelino de Azevedo
	Ofício 57669/2020-Secomp-4
	95
	Não houve
	-

	Instituto Albanisa Sarasate
	Ofício 57670/2020-Secomp-4
	96
	18/11/2020
	97

Os responsáveis: Luciana de Alcantara Dummar Avelino de Azevedo e Instituto Albanisa Sarasate apresentaram conjuntamente as alegações de defesa a seguir analisadas (peças 100 a 118) . 
ANÁLISE DOS PRESSUPOSTOS DE PROCEDIBILIDADE DA IN/TCU 71/2012
Avaliação de Viabilidade do Exercício do Contraditório e Ampla Defesa
12. Verifica-se que não houve o transcurso de mais de dez anos desde o fato gerador sem que tenha havido a notificação dos responsáveis pela autoridade administrativa federal competente (art. 6º, inciso II, c/c art. 19 da IN/TCU 71/2012, modificada pela IN/TCU 76/2016) , uma vez que o fato gerador da irregularidade sancionada ocorreu em 30/9/2010, e os responsáveis foram notificados sobre a irregularidade pela autoridade administrativa competente conforme abaixo:
12.1. Instituto Albanisa Sarasate, por meio do ofício acostado à peça 65, recebido em 29/11/2017, conforme AR (peça 67) .
12.2. Luciana de Alcantara Dummar Avelino de Azevedo, por meio do edital acostado à peça 71, publicado em 10/1/2018.
Valor de Constituição da TCE 	
13. Verifica-se, ainda, que o valor atualizado do débito apurado (sem juros) em 1/1/2017 é de R$ 299.983,64, portanto superior ao limite mínimo de R$ 100.000,00, na forma estabelecida conforme os arts. 6º, inciso I, e 19 da IN/TCU 71/2012, modificada pela IN/TCU 76/2016. 
OUTROS PROCESSOS/DÉBITOS NOS SISTEMAS DO TCU COM OS MESMOS RESPONSÁVEIS
14. Informa-se que foi encontrado processo no Tribunal com os mesmos responsáveis:
	Responsável
	Processos

	Instituto Albanisa Sarasate
	Processo 025.313/2016-9 [TCE, encerrado, 'TCE CONTRA A SENHORA LUCIANA DE ALCÂNTARA DUMMAR AVELINO DE AZEVEDO E O INSTITUTO ALBANISA SARASATE - IAB, EM RAZÃO DA IMPUGNAÇÃO TOTAL DE DESPESAS DO CONVÊNIO Nº 0446/2009, SIAFI Nº 703671, FIRMADO COM O MNISTÉRIO DO TURISMO. PROCESSO Nº 72031.001502/2016-77. OFÍCIO Nº 1079/2016/AECI/MTUR']

	Luciana de Alcantara Dummar Avelino de Azevedo
	Processo 025.313/2016-9 [TCE, encerrado, 'TCE CONTRA A SENHORA LUCIANA DE ALCÂNTARA DUMMAR AVELINO DE AZEVEDO E O INSTITUTO ALBANISA SARASATE - IAB, EM RAZÃO DA IMPUGNAÇÃO TOTAL DE DESPESAS DO CONVÊNIO Nº 0446/2009, SIAFI Nº 703671, FIRMADO COM O MNISTÉRIO DO TURISMO. PROCESSO Nº 72031.001502/2016-77. OFÍCIO Nº 1079/2016/AECI/MTUR']

15. A tomada de contas especial está, assim, devidamente constituída e em condição de ser instruída.
EXAME TÉCNICO
16. Argumento 1:Após fazer um histórico do processo à peça 100, p. 1-6, a defesa argumentou que foram apresentados às autoridades do MTur documentos idôneos que atestam o atendimento ao 'Plano de Trabalho', ou seja, a contratação dos serviços de iluminação, sonorização e locação de palco no 'Vila São João' de 2010. Nesse contexto, destacou (peça 100, p. 9) :
'40. Quanto ao item 'Iluminação', consta Nota Fiscal nº 285 e Recibo (v. doc. 14) da empresa 'Projesom', atestando a contratação do serviço ' (...) para o evento denominado Vila São João', no valor previamente aprovado no 'Plano de Trabalho'.
41. Quanto ao item 'Sonorização', consta Nota Fiscal nº 39 e Recibo (v. doc. 15) da empresa 'PSP dos Santos', atestando a locação de sonorização ' (...) para o evento Vila São João', no valor previamente aprovado no 'Plano de Trabalho'. 
42. Quanto ao item 'Locação de Palco', consta Nota Fiscal nº 39 e Recibo (v. doc. 16) da empresa 'PSP dos Santos', atestando a locação de palco ' (...) para o evento Vila São João', no valor previamente aprovado no 'Plano de Trabalho'.
43. Demonstrando esses pagamentos aos fornecedores e pelos preços previamente aprovados, o Instituto Albanisa apresentou 3 (três) cheques, que fazem alusão à Conta Corrente do Convênio MTur na Caixa Econômica Federal'
17. Análise1: As informações apresentadas neste tópico dizem respeito a execução financeira que não foi objeto de questionamento por este Tribunal, uma vez que constam nos autos os elementos comprobatórios da sua regular execução (notas fiscais, recibos de pagamento, cheques e extrato bancário) . Registra-se, ainda, que a execução financeira foi aprovada com ressalva pelo órgão concedente, conforme Parecer Financeiro 1233/2017, de 17/11/2017 (peça 64) 
18. Argumento 2: a defesa argumentou que o Instituto encaminhou ao MTur fotos e reportagem de jornal que atestam a prestação dos serviços contratados em todas as etapas do 'Vila São João', nas praças e ginásio previamente indicados. Nesse contexto, destacou (peça 100, p. 10) :
' (1) Reportagem de 03 de junho de 2010, do Jornal O Povo, atesta a realização do evento na Praça da Conquista, bairro Conjunto Ceará (durante 4 (quatro) dias) . Outrossim, trouxe toda a programação do 'Vila São João', com suas 25 (vinte e cinco) eventos; 
 (2) Reportagem de 18 de junho de 2010, do Jornal O Povo, atesta a realização do evento na Praça da Conquista, bairro Conjunto Ceará, e na Praça Ari de Sá Cavalcante, bairro Parque Araxá (durante 4 (quatro) dias cada) ; 
 (3) Reportagem de 24 de junho de 2010, do Jornal O Povo, atesta a realização do evento na Praça da Conquista, bairro Conjunto Ceará; na Praça Ari de Sá Cavalcante, bairro Parque Araxá; na Praça São Pio, bairro Pan Americano, e na Praça Jurandir Alencar, no bairro Messejana. Outrossim, faz menção ao evento final, no Ginásio Paulo Sarasate;'
18.1. Apresentou, também, como forma de comprovar a execução física:
18.1.1. as reportagens do jornal 'O Estado', em 15/6/2010, menção expressa ao evento 'Vila São João', seu calendário e a manifesta adesão de 30.000 (trinta mil) pessoas na primeira etapa dos festejos, realizada na Praça da Conquista.
18.1.2. o atesto do deputado estadual Osmar Baquit  
18.2. Por fim, frisou que o MTur vistoriou apenas um dia de evento do 'Vila São João' (o relatório in loco, inclusive, nunca foi encaminhado ao Instituto) , não cabendo infirmar a realização do evento pela ausência dessa autoridade nas outras datas dos festejos.
19. Análise 2: Considerando que toda documentação acostada nos autos pela defesa (relacionada na tabela a seguir) , já constava nos autos, e, portanto, não houve novos elementos capazes de elidir as irregularidades apontadas na execução física do convênio, conforme Parecer Técnico 133/2017/GSPTur/SNPTur (peça 63) : etapa 1: iluminação para palcos, R$ 47.500,00; etapa 2: vinte e quatro diárias de palco, R$ 120.000,00; etapa 3: sonorização para palco R$ 47.5000,00.
	Documentação apresentada
	peça

	Relatório in loco, de 9/6/2010
	9

	Assembléia de constituição do instituto 
	101

	RG Luciana de Alcântra
	102, 130 e 131

	Procuração
	103

	Convênio
	104

	Resposta ao ofício 1283/MTur
	105

	prestação de contas ao MTur (27/12/2020) 
	106

	atesto do deputado estadual Osmar Baquit, evento realizado de 3/6 a 4/7/2010
	107

	Ofício 1283/MTur
	108

	Ofício 106/MTur
	109

	Ofício 106/MTur
	110

	Reportagem 'O POVO', de 24/6/2010
	111

	Plano de trabalho
	112

	Nota Técnica 500/2014/MTur
	113

	Nota fiscal, cheque, recibo e orçamento do item iluminação
	114

	Nota fiscal, cheque, recibo e orçamento do item Sonorização
	115

	Nota fiscal, cheque, recibo do item Palco
	116

	Reportagens 
	117

	Resposta ao Ofício 106/2017/MTur, em anexo as mesmas reportagens da peça 117
	118

19.1. Considerando, ainda, que no Relatório in loco, de 9/6/2010 (peça 9) , que a defesa citou não ter tido acesso, aponta que no dia da fiscalização não houve a correta execução do plano de trabalho, conforme trecho a seguir:
'Observações/comentários: Foi realizada no local uma conferência dos bens e serviços indicados no Plano de trabalho, cujas fotografias encontram-se anexadas. Foi possível verificar que as quantidades não estavam conforme consta no Plano de Trabalho para o dia em que foi efetuada a fiscalização, sendo que os itens 01 e 03 do plano de trabalho não foram executados, e no item 02, o valor pago pela locação do palco de 5 metros por 25 dias estar bem acima do valor de mercado'
19.2. Considerando que as fotos apresentadas nas reportagens (peça 117 e 118) , não demonstram a adequação do que foi executado com o plano de trabalho aprovado, inclusive as apresentações juninas foram feitas em quadras e não em palcos, rejeita-se as alegações de defesa apresentadas pelos responsáveis.
19.3. Por fim, considerando que a defesa não apresentou os registros por fotografia e vídeo de cada meta/etapa do plano de trabalho, descumprindo a cláusula décima terceira, parágrafo segundo alínea 'e' do termo de convênio, rejeita-se as alegações de defesa apresentadas pelos responsáveis.
20. Argumento 3: Alegou que a prescrição quinquenal é aplicável a esta TCE, conforme entendeu o STF, em sede de repercussão geral (RExt. nº 636.866/AL) , uma vez que as contas foram prestadas em 27/12/2010 (Doc. 05) , o Instituto foi notificado (i) a prestar novos esclarecimentos somente em 13/6/2017 e comunicado acerca da TCE em 18/11/2020. Frisou, ainda, que (peça 100, p. 16) :
' (i) assim como o ressarcimento ao erário, a pretensão de aplicação de multa também se encontra prescrita, tendo em vista a aplicação daquele mesmo prazo prescricional de 5 (cinco) anos, a começar da data do ilícito (art. 1º da Lei nº 9.873/99) ;
 (ii) mesmo levada em consideração, para interromper o prazo prescricional, qualquer movimentação interna tendente a apurar irregularidade, a presente pretensão ainda estaria prescrita, visto que os processos administrativos prescrevem quando paralisados ou sem atos efetivos por 3 (três) anos (art. 1º, § 1º, da Lei nº 9.873/997) . In casu, não foram fornecidos ao Instituto Albanisa elementos que evidenciassem 'despachos' da administração pública tendentes a superar esse prazo prescricional de 3 (três) anos.'
21. Análise 3: Quanto a questão da prescrição temos que:
21.1. O Supremo Tribunal Federal - STF, no Recurso Extraordinário - RE 636.886, fixou a tese, com repercussão geral reconhecida, de que 'é prescritível a pretensão de ressarcimento ao erário fundada em decisão de Tribunal de Contas' (Tema 899) . Em que pese o questionamento acerca da abrangência da tese ali firmada, confirmada em embargos declaratórios julgados em agosto de 2021, no sentido de que se circunscreveria apenas ao processo de execução da condenação imposta pelo TCU (ou seja, inaplicável à pretensão de ressarcimento exercida no processo 'conhecimento' da TCE) , verifica-se que o STF, por meio de decisões prolatadas pelas suas duas turmas, tem decidido de forma reiterada que se aplica o prazo prescricional de 5 anos previsto na Lei 9.873/1999 às pretensões sancionatória e ressarcitória a cargo do Tribunal de Contas da União. 
21.2. Seja por aplicação direta ou por analogia, a orientação sufragada é no sentido de que o prazo de 5 anos é compatível com a tese de que a ação e a execução prescrevem no mesmo prazo (Súmula 150 do STF) , bem como com o fato de que a Lei 9.873/1999 - que regulamenta o exercício de ação punitiva pela Administração Pública Federal, direta e indireta - regeria integralmente a prescrição no âmbito do TCU. Quanto a este último aspecto, o Ministro Luís Roberto Barroso, no voto exarado no julgamento do MS 32.201, embora tenha advertido que a atuação do TCU, em sua acepção clássica, não se qualifica como exercício do poder de polícia, ressaltou que a Lei 9.873/1999 assumiria vocação regulatória geral da prescrição do exercício da competência sancionadora da Administração Pública, sendo sua disciplina aplicável a qualquer ação punitiva da Administração Pública Federal, exceto àquelas esferas em que exista regulamentação específica. Ademais, em virtude da autonomia científica do Direito Administrativo, não haveria razão plausível para suprimir a omissão da Lei Orgânica do Tribunal de Contas da União, no tocante ao estabelecimento de um prazo prescricional próprio, valendo-se das normas de direito civil, e não das de direito administrativo.
21.3. Eis algumas ementas que evidenciam o entendimento predominante do STF:
'Ementa: AGRAVO REGIMENTAL EM MANDADO DE SEGURANÇA. TOMADA DE CONTAS ESPECIAL. TRIBUNAL DE CONTAS DA UNIÃO. CONDENAÇÃO A RESSARCIMENTO AO ERÁRIO. PRESCRIÇÃO. MARCO INTERRUPTIVO. ART. 2°, II, DA LEI 9.873/1999. ATO INEQUÍVOCO DE APURAÇÃO DO FATO. DISCUSSÃO. DIREITO LÍQUIDO E CERTO. DEMONSTRAÇÃO. INOCORRÊNCIA. SUBSISTÊNCIA DA DECISÃO AGRAVADA. AGRAVO A QUE SE NEGA PROVIMENTO. I - As razões do agravo regimental são inaptas para desconstituir os fundamentos da decisão agravada, que, por isso, se mantêm hígidos. II - Aplicando-se a regulamentação da Lei 9.873/1999 ao caso concreto, observa-se que a pretensão sancionatória do TCU, em relação aos atos praticados pelo impetrante, levando-se em consideração a ocorrência de 5 causas interruptivas da prescrição, não teria sido fulminada pelo decurso do tempo. III - A pretensão do recorrente, fundada na discussão sobre os fatos apontados como marcos interruptivos da prescrição da pretensão punitiva da Administração Pública, refoge aos estreitos limites do mandamus, ante a ausência de liquidez e certeza do direito pleiteado. IV - Agravo regimental a que se nega provimento. MS 36067 ED-AgR. Órgão julgador: Segunda Turma. Relator (a) : Min. RICARDO LEWANDOWSKI. Julgamento: 18/10/2019
Ementa: AGRAVO REGIMENTAL EM RECLAMAÇÃO. TRIBUNAL DE CONTAS DA UNIÃO. TOMADA DE CONTA ESPECIAL. PRESCRIÇÃO DA PRETENSÃO PUNITIVA. RECONHECIDA EM DECISÃO DO SUPREMO TRIBUNAL FEDERAL. PRESCRITIBILIDADE DO RESSARCIMENTO AO ERÁRIO FUNDADA EM DECISÃO DE TRIBUNAL DE CONTAS. AÇÃO DE IMPROBIDADE ADMINISTRATIVA COM PEDIDO DE RESSARCIMENTO JÁ EM CURSO. AGRAVO REGIMENTAL A QUE SE NEGA PROVIMENTO. I - O acórdão do TCU determinou a formação de processo administrativo para avaliarem, efetivamente, a eventual responsabilização do agravado para o ressarcimento do dano ao erário, contrariando, assim, autoridade desta Corte no MS 35.512/DF, uma vez que houve a concessão da segurança para declarar a ocorrência da prescrição da pretensão punitiva do TCU em relação às infrações imputadas a ele, destacando-se que a União poderia perseguir os valores referentes ao ressarcimento dos danos na esfera judicial. II - Agravo regimental a que se nega provimento. (Rcl 39497 AgR. Órgão julgador: Segunda Turma. Relator (a) : Min. RICARDO LEWANDOWSKI. Julgamento: 10/10/2020) 
Ementa: MANDADO DE SEGURANÇA. DIREITO ADMINISTRATIVO. TRIBUNAL DE CONTAS DA UNIÃO. SERVIDOR DA SECRETARIA DE SAÚDE DO ESTADO DO ACRE. FISCALIZAÇÃO OMISSA E DEFICIENTE NA EXECUÇÃO DE DOIS CONVÊNIOS FIRMADOS ENTRE A SECRETARIA ESTADUAL E O MINISTÉRIO DA SAÚDE. APLICAÇÃO DE MULTA. ARTS. 28, II, E 58, II, DA LEI 8.443/1992. ART. 268, II, DO REGIMENTO INTERNO DO TCU. PRESCRIÇÃO DA PRETENSÃO SANCIONATÓRIA. OCORRÊNCIA. APLICAÇÃO DA LEI 9.873/1999. PRECEDENTES DESTE STF. MEDIDA LIMINAR DEFERIDA E RATIFICADA NO EXAME DE MÉRITO. SEGURANÇA CONCEDIDA PARA AFASTAR A MULTA APLICADA. 1. A prescrição da pretensão punitiva do TCU é regulada pela Lei 9.873/1999, descabendo a aplicação do prazo decenal previsto na legislação civil (art. 205 do Código Civil) . Ao revés, incide o prazo quinquenal previsto na Lei 9.873/1999 (MS 32201, Rel. Min. Roberto Barroso, PRIMEIRA TURMA, DJe 7/8/2017; MS 35.512-AgR, Rel. Min. Ricardo Lewandowski, SEGUNDA TURMA, DJe 21/6/2019) . 2. In casu, na linha do parecer apresentado pelo Ministério Público Federal e da decisão liminar de minha lavra, é inequívoca a superação do prazo prescricional quinquenal. Os ilícitos apontados pela Corte de Contas ocorreram em julho de 2006, tendo o processo de auditoria sido instaurado em 9/10/2006. A ordem de citação do responsável para a audiência, por sua vez, ocorreu em 25/6/2007. Entretanto, a decisão condenatória recorrível foi exarada somente em 31/5/2016, data da prolação do Acórdão 3513/2016-TCU-Primeira Câmara. 3. Ex positis, CONCEDO A SEGURANÇA unicamente para afastar a sanção de multa aplicada ao impetrante, nos autos da Tomada de Contas Processo 023.288/2006-0, máxime da ocorrência de prescrição da pretensão punitiva do Tribunal de Contas da União. MS 35940. (Órgão julgador: Primeira Turma. Relator (a) : Min. LUIZ FUX. Julgamento: 16/06/2020) .'
21.4. Essa orientação também foi seguida nas seguintes decisões monocráticas: MS 36.127-MC/DF e MS 35.940-MC/DF, Rel. Min. Luiz Fux; MS 35.294, MS 35.539/DF e MS 35.971-TP/DF, Rel. Min. Marco Aurélio; MS 34.256 MC/DF, MS 36.054-MC e MS 36.067-MC/DF, Rel. Min. Ricardo Lewandowski.
21.5. O Supremo Tribunal Federal tem se pronunciado no sentido de reconhecer não só a aplicação da prescrição quinquenal com fulcro na interpretação da Lei 9.873/1999, mas também a incidência dos marcos interruptivos do prazo prescricional consignados na referida lei, tantas vezes quanto presentes os suportes fáticos (MS 32201, Relator: Min. Roberto Barroso) . 
21.6. Entendimento que também foi adotado nas seguintes decisões monocráticas: MS 36.054, MS 34.256-MC, MS 35.512 e MS 36.067-MC, todos de relatoria do Min. Ricardo Lewandowski; MS 35.294, MS 35.539 e MS 35.971-TP, todos de relatoria do Min. Marco Aurélio; MS 32.201, Rel. Min. Roberto Barroso, e MS 36.127-MC e MS 35.940-MC, Min. Luiz Fux.
21.7. Em relação ao termo inicial da contagem do prazo prescricional, o 'caput' do art. 1º da Lei 9.873/1999 oferece solução que não destoa do modelo adotado pelo TCU no incidente de uniformização de jurisprudência, em que se examinou a prescrição da pretensão punitiva, nos termos do Acórdão 1441/2016-TCU-Plenário (Rel. Min. Benjamin Zymler) , com a adição da particularidade de explicitar o caso de infrações permanentes ou continuadas:
a) Regra geral: 'data da prática do ato' (o que equivale a 'ocorrência da irregularidade sancionada') ;
b) Regra especial: 'no caso de infração permanente ou continuada, do dia em que tiver cessado'.
21.8. A Lei 9.873/1999, no art. 2º, estabelece as causas interruptivas da prescrição punitiva, consoante abaixo transcrito, já na redação conferida pela Lei 11.941/2009:
'Art. 2º Interrompe-se a prescrição da ação punitiva:
I - pela notificação ou citação do indiciado ou acusado, inclusive por meio de edital;
II - por qualquer ato inequívoco, que importe apuração do fato;
III - pela decisão condenatória recorrível.
IV - por qualquer ato inequívoco que importe em manifestação expressa de tentativa de solução conciliatória no âmbito interno da administração pública federal.'
21.9. O quadro a seguir indica alguns eventos processuais, ocorridos no curso de uma TCE (fase interna e externa) - instaurada em razão de irregularidades na aplicação de recursos da União transferidos a entes subnacionais - que poderiam ser enquadrados nas causas de interrupção da prescrição acima apontadas, sem prejuízo, é claro, de outras ocorrências fáticas elegíveis como marco interruptivo, a depender da forma de proceder de cada entidade ou órgão tomador de contas.
	I - pela notificação ou citação do indiciado ou acusado, inclusive por meio de edital;
	 (i) notificação no âmbito do procedimento administrativo de ressarcimento previamente à instauração da TCE;
 (ii) notificação efetuada pelo órgão tomador de contas acerca da instauração da TCE;
 (iii) ato que ordenar a citação efetuada pelo TCU.
*Data da ciência da notificação ou citação pelos responsáveis ou de publicação do edital no DOU.

	II - por qualquer ato inequívoco, que importe apuração do fato;
* procedimento que evidencie a apuração dos fatos irregulares, com o objetivo quantificar o dano e identificar possíveis responsáveis.
	 (i) relatório de sindicância ou PAD;
 (ii) relatório de apuração de irregularidades referente ao processo administrativo prévio à instauração da TCE;
 (iii) relatórios de fiscalização, pareceres, despachos, informações e memorandos relacionados à apuração dos fatos irregulares;
 (iv) relatório do tomador de contas;
 (v) relatório do controle interno; 
 (vi) termo de instauração ou designação de instauração da TCE;
 (vii) autuação da TCE no TCU; entre outras causas.
*Há quem inclua nesse grupo diligências que comprovam providências do responsável sobre as irregularidades investigadas.

	III - pela decisão condenatória recorrível.
	 (i) Verifica-se apenas no âmbito do TCU com a data da prolação do acórdão condenatório recorrível.

	IV - por qualquer ato inequívoco que importe em manifestação expressa de tentativa de solução conciliatória no âmbito interno da administração pública federal.
	 (i) pedido de parcelamento;
 (ii) pagamento parcial do débito;
 (iii) qualquer manifestação do responsável que demonstre claramente a sua intenção de recolher o débito.

21.10. Bem se vê, portanto, que haveria uma multiplicidade de causas de interrupção da prescrição, conforme se depreende do art. 2º da Lei 9.873/1999. Tal exegese encontra respaldo em precedentes do STF, a exemplo do que se decidiu no julgamento do MS 36067 (Rel. Min. Ricardo Lewandowski) , com destaque para trecho do voto em que o Relator reconhece cinco causas de interrupção da prescrição, in verbis:
' (...) Assim, faz-se necessário levar em consideração que, apesar de os fatos objeto da apuração conduzida pela Corte de Contas remontarem aos anos de 1999 e 2000, período no qual o impetrante era Secretário de Saúde municipal, o Tribunal de Contas da União deu prosseguimento à tomada de contas especial por ter constatado a ocorrência de 5 causas interruptivas da prescrição, a saber: a) relatório de auditoria em conjunto realizada pelo Denasus e pela Secretaria Federal de Controle, lavrado em 06/07/2001, sendo este, certamente, um ato inequívoco que importou a apuração do fato (art. 2º, II, da Lei n. 9.873/1999) ; b) instauração de Tomada de Contas Especial pelo FNS, ocorrida em 05/10/2005, sendo este também, certamente, um ato inequívoco que importou a apuração do fato (art. 2º, II, da Lei n. 9.873/1999) ; c) a autuação da presente Tomada de Contas Especial no âmbito do Tribunal de Contas da União, ocorrida em 12/08/2008, sendo este também, certamente, um ato inequívoco que importou a apuração do fato (art. 2º, II, da Lei n. 9.873/1999) ; d) o ato que ordenou a citação do responsável, ora impetrante, ocorrida em 12/07/2010 (art. 2º, I, da Lei n. 9.873/1999) ; e e) o exercício do poder punitivo ocorrido em 20/06/2012, data da prolação do Acórdão 1563/2012-TCU-Plenário (art. 2º, III, da Lei n. 9.873/1999) .'
21.11. No caso concreto, tendo como parâmetro a tese firmada pelo STF, no RE 636.886, no sentido de que ambas as pretensões do TCU (sancionatória e ressarcitória) sujeitam-se ao prazo prescricional de 5 anos previsto na Lei 9.873/1999, considerando, ainda, o sistema prescricional descrito na citada lei, inclusive as causas de suspensão e de interrupção da prescrição, temos os seguintes eventos processuais:
a) Relatório in loco, de 9/6/2010 (peça 9) 
b) Nota Técnica 500/2014/Mtur, de 6/8/2012 (peça 33) ;
c) Nota Técnica Financeira 243/2017, de 14/9/2015 (peça 35 e 43) ,
d) Parecer Técnico 90/2017, de 28/7/2017 (peça 51) 
e) Parecer Técnico 133/2017, de 11/10/2017 (peça 63) 
f) Parecer Financeiro 1233/2017, de 17/11/2017 (peça 64) 
g) Relatório de Auditoria 1851/2019, de 3/4/2020 (peça 84) ,
h) Despacho do relator/TCU autorizando a realização das citações propostas, de 16/10/2020 (peça 92) .
21.12. Analisando-se a sequência de eventos processuais enumerados no item anterior, os quais teriam o condão de interromper a prescrição da ação punitiva desta Corte no entender do STF, observa-se que não teria transcorrido o prazo prescricional de 5 (cinco) anos entre cada evento processual e o seguinte. Portanto, mesmo levando-se em consideração o entendimento do STF, não teria ocorrido a prescrição da pretensão sancionatória e ressarcitória a cargo do TCU.
21.13. Em relação à prescrição do dano ao erário é de se ressaltar que no recente julgamento, pelo STF, do RE 636.886 (tema 899 da repercussão geral) , a decisão do ainda não transitou em julgado e se encontra na fase de apreciação de embargos de declaração opostos pela Advocacia-Geral da União. 
21.14. Além disso, caso concreto tratado no RE 636.886 (tema 899 da repercussão geral) diz respeito à fase de execução judicial de deliberação do Tribunal de Contas, tanto assim que, para deslindá-lo, foi necessária a aplicação da Lei 6.830/1980, a Lei de Execuções Fiscais, diploma legal evidentemente inaplicável à fase que antecede a formação do título executivo extrajudicial, caracterizada pela atuação do órgão de controle externo até a prolação do acórdão.
21.15. Considerando que o TCU ainda não se pronunciou sobre os efeitos do julgamento de mérito da referida decisão do STF em relação às pretensões de ressarcimento ao erário veiculadas por meio dos processos de tomada de contas especiais, por cautela, deve-se adotar a orientação da Corte de Contas, na pendência de julgamento do RE 636.886, mesmo reconhecida sua repercussão geral, no sentido de que a matéria ali tratada alcançaria tão somente a fase judicial de cobrança do título extrajudicial, não atingindo os processos de controle externo, mantendo-se a interpretação adotada pela Corte Suprema, em 2008, no Mandado de Segurança - MS 26.210, oportunidade em que foi fixada tese da imprescritibilidade das ações de ressarcimento ao erário:
'A suspensão pelo STF das demandas nas quais esteja em questão a prescritibilidade da pretensão de ressarcimento ao erário com base em decisão de tribunal de contas (RE 636.886/STF) alcança tão somente a fase judicial de cobrança do título extrajudicial, não atingindo os processos de controle externo em trâmite. Até julgamento definitivo em contrário pelo STF, permanece o entendimento do TCU acerca da imprescritibilidade das pretensões de ressarcimento decorrentes de tomadas de contas especiais. (Acórdão 1267/2019-TCU-Plenário, Relator: Min. AROLDO CEDRAZ) 
A suspensão pelo STF das demandas nas quais esteja em questão a prescritibilidade da pretensão de ressarcimento ao erário com base em decisão de tribunal de contas (RE 636.886/STF) alcança tão somente a fase judicial de cobrança do título extrajudicial, não atingindo os processos de controle externo em trâmite. Até julgamento definitivo em contrário pelo STF, permanecem imprescritíveis as pretensões de ressarcimento decorrentes de tomadas de contas especiais. (Acórdão 7930/2018-TCU-Segunda Câmara, Relatora: Min. ANA ARRAES) .'
21.16. Por outro lado, especificamente no que tange à prescrição da pretensão punitiva, verifica-se que o Acórdão 1441/2016-TCU-Plenário, Relator Ministro Benjamin Zymler, que uniformizou a jurisprudência acerca dessa questão, subordinou tal prescrição ao prazo prescricional geral indicado no art. 205, do Código Civil, que é de dez anos, contado da data de ocorrência da irregularidade sancionada, nos termos do art. 189, do Código Civil, sendo este prazo interrompido pelo ato que ordenar a citação, a audiência ou a oitiva do responsável.
21.17. No caso em exame não ocorreu a prescrição da pretensão punitiva, uma vez que a irregularidade sancionada ocorreu em 20/11/2010 (data do prazo final da apresentação da prestação de contas) e o ato de ordenação da citação ocorreu em 16/10/2020 (peça 92) .
21.18. Portanto, não se configurou a prescrição em relação à competência sancionatória deste Tribunal, nem em relação ao ressarcimento dos danos ao erário.
22. Argumento 4: defendeu o arquivamento desta TCE, devido à Ausência de Dano ao Erário (Art. 71, II, da Constituição Federal, art. 212 do Regimento Interno do TCU e Art. 7º, II, da Instrução Normativa nº 72/12 TCU) ou devido a citação ocorrida após mais de dez anos (art. 6º, II, da Instrução Normativa 71/12) 
23. Análise 4: Esclarece-se ao responsável que não se entende pertinente o arquivamento desta TCE, pois restou caracterizado o dano pela não comprovação da execução física dos itens previstos no plano de trabalho e pagos com recursos do convênio (vide item 19 desta instrução) e quanto à notificação dos responsáveis, diferente do que argumentou a defesa, não transcorreu o prazo de dez anos entre o dano verificado e a intimação do responsável (vide item 12 desta instrução) .
24. Argumento 5: mencionou que o 'Vila São João' de 2009 também foi questionado em Tomada de Contas Especial neste TCU, mas o processo acabou arquivado, por ausência de dano ao erário (Acordão nº 4764/2019, Ministro Marcos Bemquerer) .
25. Análise 5: Esclarece-se aos responsáveis que o Vila São João' de 2009 foi tratado no TC Processo 025.313/2016-9, no qual concluiu-se pelo acolhimento das alegações de defesa apresentadas, face o saneamento das supostas irregularidades inicialmente identificadas. Frisa-se que, diferente do ocorrido no processo ora analisado, a defesa trouxe aos autos as fotos em que se foi possível visualizar as pendências na execução física (os banheiros químicos (DSC_3377, DSC_3451, DSC_3452 e DSC_2791) ; o pórtico de entrada do evento (DSC_3455) ; a estrutura completa do som e iluminação (DSC_1900, DSC_1969, DSC_2815, DSC_2831, DSC_3099, DSC_3100, DSC_3103, DSC_3214, DSC_3215, DSC_3467, DSC_3747, DSC_6205 e DSC_6206) ;
26. Argumento 6: a defesa protestou (peça 100, 28) : 'provar o alegado por todos os meios de prova admitidos em direito, inclusive, mas não se limitando à prova testemunhal, prova pericial, juntada posterior de documentos e tudo o que se mostrar necessário para a prova do alegado pelo Instituto Albanisa e pela Sra. Luciana Dummar'.
27. Análise: o momento de apresentar documentação comprobatória foi oportunizado pelo Tribunal e exercido pela defesa ao apresentar suas alegações, operando-se assim a preclusão consumativa, podendo ainda, caso queira, valer-se dos remédios recursais. Vale-se, esclarecer, desde já que: 
27.1. Documentação superveniente - de acordo com o art. 160 do RI/TCU, in verbis:
'Art 160 As alegações de defesa e as razões de justificativa serão admitidas dentro do prazo determinado na citação ou na audiência. 
§ 1º Desde a constituição do processo até o término da etapa de instrução, é facultada à parte a juntada de documentos novos.
§ 2º Considera-se terminada a etapa de instrução do processo no momento em que o titular da unidade técnica emitir seu parecer conclusivo, sem prejuízo do disposto no § 3º do art. 157.
§ 3º O disposto no § 1º não prejudica o direito da parte de distribuir, após a inclusão do processo em pauta, memorial aos ministros, ministros substitutos e ao representante do Ministério Público.'
27.2. Produção de prova pericial e testemunhal - as normas contidas tanto na Lei 8.443/1992 quanto no regimento interno do TCU disciplinam e operacionalizam a aplicação dos princípios constitucionais do contraditório e ampla defesa nos processos desenvolvidos nesta Corte de Contas, de forma a preservar a viabilidade do controle externo das despesas públicas, que também tem sede constitucional.
27.2.1. Não se harmonizam com esse controle, cujo caráter é eminentemente administrativo, as formalidades do processo judicial, o que poderia gerar atrasos que privariam sua atuação de qualquer eficácia. Por isso, a legislação preferiu, legitimamente, a aceitação somente de provas sob a forma escrita, dispensando a convocação de testemunhas ou peritos, o que confere ao processo a necessária agilidade. Destaque-se ainda que a produção de provas periciais e testemunhais não advém da Constituição, mas decorre do Código de Processo Civil, cuja aplicabilidade nos processos deste Tribunal é apenas subsidiária.
27.2.2. Dessa forma, a jurisprudência desta Corte informa que a exigência contida no art. 162 do Regimento Interno do TCU, o qual determina que as provas produzidas perante o TCU devam sempre ser apresentadas de forma documental, o que exclui a produção de prova testemunhal e pericial, é absolutamente constitucional e legal, encontrando-se preservados todos os princípios emanados da Constituição que lhe digam respeito, dentre os quais a ampla defesa e o contraditório. Nesse sentido são os Acórdão 8229/2011-TCU-Segunda Câmara, 3.265/2010-TCU-2a Câmara, 3.988/2010-TCU-1a Câmara, 2.058/2009-TCU-2a Câmara, 1.177/2009-TCU-2a Câmara, 130/2008-TCU-Plenário, 1.305/2008-TCU- Plenário, 1.546/2008-TCU-2a Câmara, 3.093/2008-TCU-2a Câmara e 922/2007-TCU-Plenário.
Prescrição da Pretensão Punitiva
28. Vale ressaltar que a pretensão punitiva do TCU, conforme Acórdão 1441/2016-TCU-Plenário, Relator: Benjamin Zymler, que uniformizou a jurisprudência acerca dessa questão, subordina-se ao prazo geral de prescrição indicado no art. 205 do Código Civil, que é de dez anos, contado da data de ocorrência da irregularidade sancionada, nos termos do art. 189 do Código Civil, sendo este prazo interrompido pelo ato que ordenar a citação, a audiência ou a oitiva dos responsáveis.
29. No caso em exame, não ocorreu a prescrição uma vez que a irregularidade sancionada ocorreu em 20/11/2010 (data do prazo final da apresentação da prestação de contas) e o ato de ordenação da citação ocorreu em 16/10/2020 (peça 92) .
CONCLUSÃO
30. Em face da análise promovida nos itens 16 a 27 desta instrução, propõe-se rejeitar as alegações de defesa dos responsáveis.
31. Tendo em vista que não constam dos autos elementos que permitam reconhecer a boa-fé dos responsáveis, sugere-se que as suas contas sejam julgadas irregulares, nos termos do art. 202, § 6º, do Regimento Interno do TCU, condenando-os solidariamente ao débito atualizado monetariamente e acrescido de juros de mora, nos termos do art. 202, §1º do Regimento Interno do TCU, descontado o valor eventualmente recolhido e aplicando-lhes a multa prevista no art. 57 da Lei 8.443/1992. Ressalta-se que a análise da boa-fé relativa a pessoa jurídica de direito privado é realizada considerando as condutas de seus administradores, uma vez que os atos destes obrigam a pessoa jurídica, desde que exercidos nos limites dos poderes definidos no ato constitutivo do ente, nos termos do art. 47 do Código Civil (Acórdão 1723/2016-TCU-Plenário, Ministro-Relator Raimundo Carrero) .
PROPOSTA DE ENCAMINHAMENTO
32. Diante do exposto, submetemos os autos à consideração superior, propondo ao Tribunal:
a) rejeitar alegações de defesa apresentadas pelos responsáveis: Instituto Albanisa Sarasate (CNPJ: 05.096.883/0001-07) e Luciana de Alcantara Dummar Avelino de Azevedo (CPF: XXX.270.903-XX) 
b) julgar irregulares, nos termos dos arts. 1º, inciso I, 16, inciso III, alínea c, da Lei 8.443/1992, c/c os arts. 19 e 23, inciso III, da mesma Lei, as contas dos responsáveis: Instituto Albanisa Sarasate (CNPJ: 05.096.883/0001-07) e Luciana de Alcantara Dummar Avelino de Azevedo (CPF: XXX.270.903-XX) , condenando-os solidariamente ao pagamento das importâncias a seguir especificadas, atualizadas monetariamente e acrescidas dos juros de mora, calculadas a partir das datas discriminadas até a data da efetiva quitação do débito, fixando-lhes o prazo de quinze dias, para que comprovem, perante o Tribunal, o recolhimento das referidas quantias aos cofres do Tesouro Nacional, nos termos do art. 23, inciso III, alínea 'a', da citada lei, c/c o art. 214, inciso III, alínea 'a', do Regimento Interno do TCU.
	Data de ocorrência
	Valor histórico (R$) 

	30/9/2010
	199.993,00

Valor atualizado do débito (com juros) em 17/2/2022: R$ 443.543,78
c) aplicar individualmente aos responsáveis: Instituto Albanisa Sarasate (CNPJ: 05.096.883/0001-07) e Luciana de Alcantara Dummar Avelino de Azevedo (CPF: XXX.270.903-XX) , a multa prevista no art. 57 da Lei 8.443/1992 c/c o art. 267 do Regimento Interno do TCU, fixando-lhes o prazo de quinze dias, a contar da notificação, para que comprovem, perante o Tribunal (art. 214, III, alínea 'a', do Regimento Interno do TCU) , o recolhimento da dívida aos cofres do Tesouro Nacional, atualizada monetariamente desde a data do acórdão que vier a ser proferido por este Tribunal até a do efetivo recolhimento, se pagas após o vencimento, na forma da legislação em vigor;
d) autorizar, desde logo, a cobrança judicial das dívidas, caso não atendidas a notificação, na forma do disposto no art. 28, inciso II, da Lei 8.443/1992;
e) autorizar também, desde logo, se requerido, com fundamento no art. 26, da Lei 8.443, de 1992, c/c o art. 217, §§ 1º e 2º do Regimento Interno do TCU, o parcelamento da (s) dívida (s) em até 36 parcelas, incidindo, sobre cada parcela, corrigida monetariamente, os correspondentes acréscimos legais, fixando-lhe o prazo de quinze dias, a contar do recebimento da notificação, para comprovar, perante o Tribunal, o recolhimento da primeira parcela, e de trinta dias, a contar da parcela anterior, para comprovar os recolhimentos das demais parcelas, devendo incidir, sobre cada valor mensal, atualizado monetariamente, os juros de mora devidos, no caso do débito, na forma prevista na legislação em vigor, alertando os responsáveis de que a falta de comprovação do recolhimento de qualquer parcela importará o vencimento antecipado do saldo devedor, nos termos do § 2º do art. 217 do Regimento Interno deste Tribunal; 
f) enviar cópia do Acórdão a ser prolatado à Procuradoria da República no Ceará, nos termos do § 3º do art. 16 da Lei 8.443/1992, c/c o § 7º do art. 209 do Regimento Interno do TCU, para adoção das medidas cabíveis.
g) enviar cópia do Acórdão que vier a ser proferido ao Ministério do Turismo e aos responsáveis, para ciência, informando que a presente deliberação, acompanhada do Relatório e do Voto que a fundamenta, está disponível para a consulta no endereço www.tcu.gov.br/acordaos, além de esclarecer que, caso requerido, o TCU poderá fornecer sem custos as correspondentes cópias, de forma impressa;
h) informar à Procuradoria da República no Ceará, que a presente deliberação, acompanhada do Relatório e do Voto que a fundamenta, está disponível para a consulta no endereço www.tcu.gov.br/acordaos, além de esclarecer que, caso requerido, o TCU poderá fornecer sem custos as correspondentes cópias, de forma impressa; e
i) informar à Procuradoria da República no Ceará, nos termos do parágrafo único do art. 62 da Resolução TCU 259/2014, os procuradores e membros do Ministério Público credenciados nesta Corte podem acessar os presentes autos de forma eletrônica e automática, ressalvados apenas os casos de eventuais peças classificadas como sigilosas, as quais requerem solicitação formal."
3.	Enfim, por intermédio do Exmo. Sr. Subprocurador-Geral Lucas Rocha Furtado, o MPTCU manifestou a sua parcial anuência à aludida proposta da unidade técnica, tendo consignado, para tanto, o seu parecer à Peça 137 nos seguintes termos:
" (...) O convênio foi pactuado no valor de R$ 220.000,00 - dos quais R$ 20.000,00 referentes à contrapartida - destinado ao custeio da locação de palco (R$ 125.000,00) , de sonorização (R$ 47.500,00) e de iluminação (R$ 47.500,00) , durante 25 dias (peça 10) .
A Secex-TCE se manifestou pela irregularidade das contas, com condenação em débito pela integralidade dos valores repassados para o custeio dos itens sonorização e iluminação e pelo valor correspondente a 24 diárias da locação do palco, além de imputação de multa aos responsáveis.
Com as vênias de estilo, discordo parcialmente desse encaminhamento. Explico.
O evento foi objeto de fiscalização no dia 6/6/2010. Consoante o correspondente Relatório de Supervisão in loco, à peça 9, as especificações técnicas do evento não estariam de acordo com o Plano de Trabalho aprovado, embora, quantitativamente, o plano tenha sido observado (peça 9, p. 4) :
	As especificações técnicas do evento estão de acordo com o Plano de Trabalho aprovado?
	 ( ) Sim
	 ( x ) Não 

	Quantitativamente, foi cumprido o disposto no Plano de Trabalho e Projeto aprovados?
	 (x) Sim
	 ( ) Não 

Segundo o documento, teria havido reformulação e readequação do Plano de Trabalho sem o conhecimento e concordância do MTur, isso porque os equipamentos locados para iluminação e sonorização não corresponderiam, em parte, aos nele especificados (peça 9, p. 7-8) : 
'Conforme observações feitas no local do evento, não foram constatados os materiais de iluminação para palco, acima especificados, como 01 mesa computadorizada com 2048 canais, 48 refletores, 08 refletores elipsoidais, 02 canhões seguidores entre outros, sendo instalados outros materiais muito aquém dos que foram relacionados no Plano de Trabalho, visto que, poderá ser constatado pelas fotos anexadas no relatório de fiscalização.
 (...) Conforme observações feitas no local do evento, não foram constatadas a aplicação completa de sonorização, inicialmente pelo principal equipamento que complementam os demais que é a mesa de som, que no Plano de Trabalho seria uma mesa com 48 canais da marca Yamaha, sendo apresentada uma mesa de som de 42 canais da marca 'ALIEN HEATH', (foto no relatório) , como também não existiam no local a maioria dos equipamentos descritos no Plano de Trabalho, sendo aplicado material muito aquém do desejado e a um custo bem inferior do proposto. (grifei) '
Em razão disso, foi sugerida a glosa da integralidade dos valores pagos pelos dois serviços (peça 28, p. 4) . 
Entendo como incorreto esse procedimento. Embora, ao que consta, não tenham sido fornecidos os equipamentos nas especificações mencionadas no Plano de Trabalho, outros equipamentos foram empregados e atenderam às necessidades do evento, cujos resultados 'foram considerados satisfatórios' pelo fiscal (peça 9, p. 9) .
Afora isso, apesar de o fiscal ter mencionado que os equipamentos empregados teriam qualidade inferior àqueles listados no Plano de Trabalho e que, por isso, teriam custo bem inferior ao proposto, não quantificou a 'divergência', ou seja, não indicou quais os itens seriam diferentes dos elencados no Plano de Trabalho e qual a diferença de custo entre o previsto e o realizado. 
Seria correto, então, imputar débito pela totalidade dos dois itens (iluminação e sonorização) , já que houve a prestação dos dois serviços e não houve a correta quantificação do dano pelo órgão responsável? Julgo que não.
Com relação ao palco, não houve ressalvas quanto à sua instalação quando da vistoria (peça 9) . 
Antes, fotos contidas à peça 74, p. 2-4, 6, e 9-10 permitem visualizar sua instalação, com a devida identificação do evento, e que teria sido utilizado para apresentações de bandas musicais - previstas no Plano de Trabalho, ainda que não custeadas com os recursos do convênio em análise (peça 2, p. 7) .  
Com efeito, por suas próprias dimensões, o palco não se destinaria à apresentação das quadrilhas juninas. Como pode ser observado nas fotos contidas nas matérias jornalísticas (peças 117-118) e na foto à peça 74, p. 9, as apresentações folclóricas exigiram área muito maior do que o palco contratado (5 metros x 5 metros) - fato, inclusive, apontado no item 19.2 da instrução à peça 134. Nesse sentido, à peça 117, p. 5, é possível ver, à direita do casal fotografado, a estrutura metálica do palco. A mesma estrutura pode ser vista, na foto à peça 74, p. 9, atrás dos casais que fazem sua apresentação.
Assim, entendo que também não seria devida a glosa da integralidade da verba destinada ao palco. 
No entanto, há que se registrar que, de acordo com o Plano de Trabalho aprovado, o evento Vila São João ocorreria entre os dias 3 e 27 de junho/2010. Nesse período, as festividades realizadas corresponderam a apenas 22 diárias de locação, conforme reconhecido pelos próprios defendentes (peças 60, p. 2, 100, p 6-7, e 117, p. 5) :
¿ 03 a 06 de Junho - XX Festival Pagode Sertanejo - Conjunto Ceará 
Local: Rua 202 - Praça da Conquista - Conjunto Ceará 
¿ 12 a 20 de junho - Arraia do Compadre Rogério - Parque Araxá 
Local: Praça Ari de Sá Cavalcante - Av. Jovita Feitosa 
¿ 23 a 27 de Junho - Arraiá 82 Festival de Quadrilha do Pan-Americano 
Local: Praça São Pio X Rua do Acre - Pan-Americano. 
¿ 24 a 27 de Junho - Arraiá do Cumpade Edmar - Messejana 
Local: Praça Jurandir Alencar - Messejana
Os responsáveis alegam que as outras 3 diárias de locação se destinaram ao Grande Prêmio de Quadrilha, ocorrido no Ginásio Paulo Sarasate, entre 2 e 4 de julho (a foto à peça 74, p. 3, traz a imagem do palco montado dentro de um ginásio) . Todavia, o fato é que a execução se deu após a vigência do convênio (vide Cláusula Quarta do termo à peça 6, p. 7) , sem a prévia aprovação do órgão concedente.
Assim, entendo que os valores correspondentes às 3 diárias executadas após a vigência do convênio (R$ 26.400,00) devam ser restituídos, observando-se a proporção dos recursos federais (R$ 200.000,00/R$ 220.000,00 = 90,91%) , ou seja, restituição de R$ 24.000,00.
Ante todo o exposto, discordando, em parte, da proposta da Secex-TCE, proponho que os responsáveis tenham suas contas julgadas irregulares, com condenação em débito pelo valor de R$ 24.000,00, sem prejuízo de imputação de multa fundamentada no art. 57 da Lei 8.443/1992."
É o Relatório.

Clóvis Ricardo Caldas da Silveira Mapurunga (4.203/OAB-CE), representando Luciana de Alcântara Dummar Avelino de Azevedo, além do Instituto Albanisa Sarasate.

Subprocurador-Geral Lucas Rocha Furtado.

TOMADA DE CONTAS ESPECIAL. MINISTÉRIO DO TURISMO. CONVÊNIO. IMPUGNAÇÃO DOS DISPÊNDIOS. CITAÇÃO. PARCIAL REJEIÇÃO DAS ALEGAÇÕES DE DEFESA. NÃO COMPROVAÇÃO DA BOA E REGULAR APLICAÇÃO DOS RECURSOS FEDERAIS REPASSADOS. FIXAÇÃO DO NOVO E IMPRORROGÁVEL PRAZO PARA O RECOLHIMENTO DO DÉBITO. COMUNICAÇÃO.

TOMADA DE CONTAS ESPECIAL (TCE)

Secretaria de Controle Externo de Tomada de Contas Especial (Secex-TCE).

Trata-se de tomada de contas especial instaurada pelo Ministério do Turismo (MTur) em desfavor do Instituto Albanisa Sarasate, além de Luciana de Alcântara Dummar Avelino de Azevedo como então presidente dessa entidade, diante da impugnação dos dispêndios inerentes ao Convênio n.º 589/2010 destinado à realização do projeto intitulado como "Vila São João" sob o valor original de R$ 220.000,00 pelo aporte de R$ 200.000,00 em recursos federais e R$ 20.000,00 em recursos da contrapartida, tendo a vigência do ajuste sido estipulada para o período de 3/6 a 20/11/2010.
2.	Como visto, a partir do Relatório de Tomada de Contas Especial n.º 382/2019 (Peça 82) , o tomador de contas assinalou a responsabilidade em desfavor do Instituto Albanisa Sarasate, além de Luciana de Alcântara Dummar Avelino de Azevedo, sob o valor original de R$ 195.454,55 em face da não comprovação da execução física do objeto pactuado.
3.	Por conseguinte, no âmbito do TCU, a Secex-TCE promoveu a citação dos aludidos responsáveis para apresentarem as suas defesas ou recolherem o correspondente débito sob o valor original de R$ 199.993,00, com o adicional acerto aí sobre o montante devido, em função da não comprovação da boa e regular aplicação dos recursos federais repassados (Peça 90) .
4.	Contudo, em suas defesas às Peças 125 e 129 por intermédio do representante legal, os responsáveis ofereceram, em conjunto, as seguintes alegações: (i) teriam apresentado a documentação idônea para comprovar a execução dos itens de serviço previstos no plano de trabalho aprovado pelo MTur como, por exemplo, as notas fiscais, os recibos de pagamentos e os cheques; (ii) teria sido promovida a comprovação da execução física do evento por meio de fotos, reportagens jornalísticas e declaração do deputado estadual; (iii) subsistiria a prescrição da pretensão de punição e de ressarcimento pelo TCU; e (iv) sobressairia a necessidade de arquivamento da presente TCE em face da ausência do suposto dano ao erário e, subsidiariamente, do transcurso de mais de dez anos entre a data da ocorrência do dano e a primeira notificação dos responsáveis pela autoridade administrativa competente.
5.	De todo modo, após a análise final do feito, a Secex-TCE propôs a irregularidade das contas dos aludidos responsáveis para condená-los solidariamente ao pagamento do correspondente débito, além de lhes aplicar a multa prevista no art. 57 da Lei n.º 8.443, de 1992.
6.	Por seu turno, o Parquet especial manifestou a sua parcial anuência à aludida proposta da unidade técnica, tendo sugerido, todavia, a redução do débito para R$ 24.000,00, com a subjacente redução proporcional da multa, correspondendo o referido débito à locação de 3 (três) diárias de montagem do palco em período posterior ao encerramento da vigência do ajuste, em face de a fiscalização in loco promovida pelo MTur ter confirmado a execução física dos demais itens pactuados no plano de trabalho.
7.	O TCU pode incorporar o parecer da unidade técnica, com os ajustes do MPTCU, a estas razões de decidir, sem prejuízo, todavia, de promover a prévia fixação do novo e improrrogável prazo para o recolhimento do correspondente débito em prol dos respectivos responsáveis.
8.	Bem se vê que, ao cogitar as incompatibilidades entre os quantitativos de serviços previstos no plano de trabalho com os quantitativos apontados no relatório de fiscalização do MTur (Peça 134, p. 5) , a Secex-TCE teria assinalado a não comprovação da boa e regular aplicação dos recursos federais repassados sob o valor original de R$ 199.993,00 em função da inexecução física dos serviços de iluminação para o palco sob o valor de R$ 47.500,00 (item n.º 1) , além de 25 diárias de locação de palco sob o valor de R$ 125.000,00 (item n.º 2) e da locação de equipamento de som sob o valor de R$ 47.500,00 (item n.º 3) .
9.	Ocorre, todavia, que o relatório de fiscalização do Ministério do Turismo teria confirmado a efetiva realização do projeto intitulado como "Vila São João", com a execução das respectivas ações descritas no referido plano de trabalho, tendo anotado que os resultados obtidos pela realização do referido evento teriam sido satisfatórios (Peça 9) .
10.	Não fosse o bastante, não estaria efetivamente quantificado o valor do cogitado dano pela inexecução dos serviços em desconformidade com o plano de trabalho aprovado pelo MTur, não subsistindo a eventual razoabilidade na eventual condenação dos responsáveis pelo integral valor do ajuste. 
11.	Por outro lado, restaria adequada a proposta do MPTCU no sentido da redução do débito para o valor de R$ 24.000,00 em face da indevida locação de palco por 3 (três) diárias em período posterior ao estabelecido no plano de trabalho aprovado pelo MTur (Peça 10, p. 1) , devendo esse débito remanescente ser imputado em desfavor dos aludidos responsáveis.
12.	Bem se vê, aí, que, em sintonia, entre outros, com os Acórdãos 1.194/2009 e 3.991/2015, da 1ª Câmara, os Acórdãos 27/2004, 6.235/2013 e 3.223/2017, da 2ª Câmara, e os Acórdãos 11/1997 e 997/2015, do Plenário, a jurisprudência do TCU estaria firmada no sentido da pessoal responsabilidade do gestor pela comprovação da boa e regular aplicação dos recursos federais recebidos mediante convênio ou instrumentos congêneres, submetendo todo aquele que administra os recursos públicos ao dever de demonstrar o correto emprego dos valores federais, nos termos do art. 70, parágrafo único, da Constituição de 1988 e do art. 93 do Decreto-Lei n.º 200, de 1967, sem prejuízo de, por analogia à Súmula n.º 286 do TCU, a pessoa jurídica de direito privado também responder como destinatária dos recursos inerentes ao aludido convênio, nos termos do art. 16, § 2º, "b", da Lei n.º 8.443, de 1992, em solidariedade com o respectivo administrador, pelo dano causado ao erário ante a ausência de efetiva comprovação da boa aplicação desses recursos públicos.
13.	Por esse ângulo, diante da não comprovação do nexo causal entre os valores federais repassados e os dispêndios supostamente incorridos no aludido convênio, a ausência de elementos suficientes para demonstrar a boa e regular aplicação dos aludidos recursos federais resultou na confirmação da presunção legal de dano ao erário a partir da irregular aplicação de recursos federais destinados ao aludido projeto e, assim, subsistiria a responsabilidade do Instituto Albanisa Sarasate, além de Luciana de Alcântara Dummar Avelino de Azevedo, pelo correspondente débito.
14.	Ocorre, então, que, como a falta de comprovação da boa e regular aplicação dos aludidos recursos federais estaria mais voltada a irregularidade na execução financeira do ajuste sob esse remanescente valor de R$ 24.000,00, sobressairia a plausibilidade de, no presente momento, o TCU promover a fixação do novo e improrrogável prazo para o recolhimento do correspondente débito diante da ausência de eventual má-fé por parte dos aludidos responsáveis no presente processo.
15.	Importante anotar, enfim, que não subsistiria a eventual prescrição da pretensão punitiva do TCU, já que, nos termos do Acórdão 1441/2016-TCU-Plenário, não teria ocorrido o transcurso superior a dez anos entre a ordem para a citação no âmbito do TCU, em 16/10/2020 (Peça 92) , e a data fatal para a prestação de contas final do aludido convênio, em 20/11/2010 (Peça 134, p. 12) .
16.	Não subsistiria, de todo modo, a eventual necessidade de promover o retorno do presente processo para buscar a citação de outros eventuais responsáveis, estando esse entendimento, aliás, em plena sintonia com a jurisprudência fixada pelo TCU a partir, por exemplo, dos Acórdãos 4.002/2020 e 5.297/2013, da 2ª Câmara, e dos Acórdãos 1.170/2017 e 1.223/2015, do Plenário, já que a ausência dessa nova citação não resultaria em prejuízo à defesa dos atuais responsáveis, não só porque o presente processo já estaria em plenas condições de efetivo julgamento pelo TCU, mas também porque a solidariedade passiva seria legalmente erigida em favor do ente estatal credor, e não das eventuais pessoas privadas devedoras, podendo, se for o caso, os atuais responsabilizados ajuizarem a superveniente ação regressiva em desfavor de outros eventuais responsáveis supostamente coobrigados.
17.	Diante, portanto, dos elementos de convicção até aqui obtidos neste processo, o TCU pode passar a promover a fixação do novo e improrrogável prazo para o recolhimento do correspondente débito sob o remanescente valor pelo Instituto Albanisa Sarasate, além de Luciana de Alcântara Dummar Avelino de Azevedo.
Ante o exposto, pugno pela prolação do Acórdão ora submetido a este Colegiado.
TCU, Sala das Sessões, em 12 de julho de 2022.
Ministro-Substituto ANDRÉ LUÍS DE CARVALHO 
Relator